臺灣高等法院刑事判決
110年度上訴字第2803號
上  訴  人  
即  被  告  王文章


            曾于洳


上列上訴人因傷害案件，不服臺灣基隆地方法院109年度訴字第7
45號，中華民國110年3月23日第一審判決（起訴案號：臺灣基隆
地方檢察署109年度偵字第1506號），提起上訴，本院判決如下
：
    主  文
上訴駁回。
    事  實
一、王文章、曾于洳均居住在基隆市信義區「新桃花源社區」，
    平日相處不睦，素有嫌隙。其等於民國109年2月18日23時40
    分許，在曾于洳位於基隆市○○區○○○街00號之住處附近，因
    曾于洳認為王文章竊取其裝設在上址住處陽臺之監視器（王
    文章所涉竊取監視器之竊盜罪嫌，業由檢察官另為不起訴處
    分）而引發爭執，各自基於傷害之犯意，互相拉扯，曾于洳
    因而受有右側腕部挫傷、右側食指挫傷伴有指甲受損之傷害
    ，王文章因而受有頸部擦傷、未明示側性後胸壁擦傷之傷害
    。
二、案經曾于洳、王文章分別訴由基隆市警察局第二分局報告臺
    灣基隆地方檢察署檢察官偵查起訴。
    理    由
壹、證據能力部分：
    當事人對於本院作為得心證依據之被告以外之人於審判外陳
    述，均全部同意作為證據，本院審酌各項證據作成時之狀況
    ，認為並無不可信或不適當之情事，依刑事訴訟法第159條
    之5第1項規定，均有證據能力。至其餘非供述證據，本院查
    無有何違反法定程序取得之情形，應認俱有證據能力。
貳、實體部分：
一、訊據被告王文章、曾于洳固不否認於上揭時、地發生爭執，
    然均否認有何傷害犯行。王文章辯稱：我沒有傷害曾于洳，
    她抓我手，我只是自然反射動作手往後揮，屬正當防衛，而
    她指甲的傷是因為從我背後偷襲我，從我右前胸往上抓，抓
    到我後背才受傷，且她亦自承因抓鐵絲把自己指甲拉傷，均
    非我所造成，另外她指稱手腕的傷是我用鐵罐砸她雙手所致
    ，如是應有破皮、紅腫，顯與其稱遭我攻擊的方式不同云云
    。曾于洳辯稱：王文章被我撞見拿我家監視器，我們才會拉
    扯，但我沒有碰到王文章身體任何一個部分，不清楚他的傷
    是否因為他喝酒跌倒受傷造成；於原審時更辯稱：他的傷也
    可能是當天下午來我家滋事時，涉嫌毀損、傷害我先生江四
    季造成的云云。經查：
  ㈠王文章、曾于洳均居住在基隆市信義區「新桃花源社區」，
    平日相處不睦，素有嫌隙，其等於上揭時、地，互有碰面並
    發生爭執等情，業據二人供認無訛，並有現場照片存卷可參
    （偵查卷第135頁）。又曾于洳、王文章先後於109年2月19
    日零時35分、翌（20）日8時40分就醫，經診斷各自受有上
    開傷害，其等分別前往警局報案，經警員察看亦確實有前揭
    傷勢，而拍照蒐證等情，有曾于洳之衛生福利部基隆醫院診
    斷證明書、傷勢照片（偵查卷第75、99至101頁）、王文章
    之衛生福利部基隆醫院診斷證明書、傷勢照片（偵查卷第77
    、107頁）附卷可稽，並經證人即處理警員李婉萍於原審審
    理時證述屬實（原審卷第95頁），此部分事實首堪認定。
　㈡被告二人雖以前詞置辯，惟：
　  ⒈李婉萍於原審審理時證稱：我們於109年2月19日零時零分
      接獲報案後約5到10分鐘抵達，現場有曾于洳和她先生江
      四季，以及王文章跟他老婆，我先後各別詢問曾于洳、王
      文章，他們都表示身上的傷是對方造成的，我抵達時先問
      曾于洳，她用手指著她手說有傷，我有看到，之後我等雙
      方情緒比較穩定後，陪王文章於同日零時19分走回他太太
      經營的美容院，這時我詢問王文章，他也跟我說他被曾于
      洳弄傷，而且他太太有發現王文章受傷，去撥王文章衣領
      看他脖子，我有看到有抓痕，傷勢就像我於109年2月20日
      11時39分為王文章拍攝的傷勢照片，我告訴他們如果要提
      出告訴，要準備相關資料與驗傷單，之後曾于洳先到派出
      所報案提告，我們通知王文章到所製作筆錄，王文章說他
      20日才能過來，過來時王文章也向曾于洳提告等語（原審
      卷第92至113頁）。可見警員於接獲報案到場處理時，曾
      于洳、王文章即刻表示受有傷害，各係對方造成，且警員
      親眼看到曾于洳手部一帶、王文章頸部附近有傷勢之事實
      應可認定。
　  ⒉曾于洳犯行部分：
　　　⑴王文章於原審審理時經分離調查證據程序以證人身分證
        稱：當時我去散步經過花源三街42號，走到大概38號那
        邊，曾于洳從背後偷襲我，用手從我前面抓到後面，我
        轉過來就自然地把她的手撥開，就是我的手舉起來，由
        我的胸前往我的右後方揮過去，後來她先生江四季有出
        來，拿根棍子追我要打我，剛好有年輕人出來制止，所
        以我跟江四季並沒有肢體上的接觸，我身上的傷是曾于
        洳造成，我原本認為這是小事，沒有要提告，後來是派
        出所打電話給我說曾于洳對我提出告訴，請我去作筆錄
        ，我才決定提告，於是我先去驗傷，然後去派出所作筆
        錄等語（原審卷第120至129頁）。本院審酌王文章於遭
        傷害後警員到場處理時，當場向警員反應遭曾于洳徒手
        毆打，並出示傷處供警查看一節，已如前述，加上翌日
        上午即前往基隆醫院就診（診斷證明書上記載係109年2
        月20日8時40分至急診室就診），而王文章指訴曾于洳
        攻擊之過程、部位與王文章之驗傷診斷證明書上記載之
        傷勢相符，且其證述之內容合理、明確，而於原審審理
        時，經具結以擔保其陳述之真實性，並經交互詰問之直
        接審理結果，其受傷害過程之主要情節於警詢、偵訊及
        審理前後所述大抵一致，而觀其作證之整體過程，亦足
        使本院確信其此部分證詞為真正。至於王文章雖非案發
        後即時就診，然觀其傷勢非重，本可自行上藥痊癒，倘
        為免勞費不思提告而未於第一時間驗傷，待得悉遭對方
        提告後始決定提告並前往醫院驗傷，難認與常情有違，
        且其驗傷時間距離案發僅相隔9個小時，亦難認有何牽
        延，是王文章此部分之證詞具有相當高之可信性。
　　　⑵再者，觀諸王文章所受傷勢係於頸部正面偏其右側，延
        伸至右肩後背上方三條明顯長痕，有王文章之傷勢照片
        可佐（偵查卷第107頁），顯非曾于洳辯稱單純欲自王
        文章手中搶回監視器所能造成，足認曾于洳於與王文章
        發生爭執之過程中，確如王文章所供彼此有互為拉扯甚
        明，倘其肢體未曾碰觸王文章，當不至於造成王文章上
        開傷勢。是曾于洳雖於本院審理之末，另以王文章在其
        他案件審理時供陳，未曾遭曾于洳打過、摸過等語，亦
        無解其前揭傷害犯行之認定。曾于洳又指稱王文章可能
        因喝酒跌倒，抑或案發當天下午滋事時造成受傷云云。
        然前者未指出證明方法，純屬臆測外，後者勾稽證人江
        四季於原審審理時證稱：案發時聽到門外我太太在喊有
        人偷監視器，跑出去看到她手指流血、手部紅腫，並看
        到王文章站在花源三街38號門前，左手拎著我家監視器
        ，右手拿著辣椒醬，我追去搶時，我家門口已有個年輕
        人騎摩托車在那邊繞，我追上去，王文章跑回他家大門
        口，我一步踏上去就要搶到，那個年輕人突然從後面抱
        住我拉住，我因此沒搶到監視器，也沒有碰到王文章等
        語（原審卷第113至119頁），顯見王文章與曾于洳於上
        開時、地發生爭執後，江四季雖有追逐王文章之舉，但
        肢體上並未接觸，且王文章亦明確證稱其傷勢係曾于洳
        造成，自可排除王文章所受傷勢為江四季所造成。又王
        文章於本案發生同日17時許，曾因到江四季住處旁，朝
        江四季屋外監視器鏡頭噴漆，復持防身催淚劑朝追躡在
        後之江四季臉部噴灑，涉有毀損及傷害罪嫌，而經臺灣
        基隆地方法院以109年度訴字第699號判決分別判處拘役
        30日、有期徒刑2月一情，有基隆地院前揭判決可查（
        原審卷第81至86頁），以王文章與江四季夫婦平日即相
        處不睦，若王文章之傷勢係於該案衝突所造成，衡情於
        斯時指摘江四季已足，要無特意誣指遭曾于洳抓傷之理
        ，是可認定王文章之傷勢應非江四季於109年2月18日17
        時或23時40分所造成。曾于洳此部分之辯述，亦難採信
        。
　  ⒊王文章犯行部分：
　　　⑴王文章於109年2月20日警詢供稱：我於109年2月18日只
        是到那邊（花源三街40及42號之間）的巷子裡走走看看
        ，因為當天下午有住戶跟我反應說他在活動中心地下室
        內（花源一街地下層27號）需要裝潢，有放置一些建材
        ，所以我才去地下室幫忙巡視一下那些建材是否完好，
        確認完，我就從地下室大門（花源三街40及42號之間）
        走出來，然後我就看到曾于洳走出來，當時我有跟曾于
        洳發生拉扯（詳細原因及細節忘記，本人有飲酒），拉
        扯過程中，她有用手抓傷我的脖子等語（偵查卷第8至1
        0頁）。嗣於109年2月24日警詢亦為相同供述（偵查卷
        第16頁）。察其何以於深夜時分行經曾于洳住處附近之
        說法雖明顯有疑，然其既於警詢兩度供承有與曾于洳發
        生拉扯，且造成其受有前揭頸部與後側胸壁之傷勢，復
        對照曾于洳所受右側食指挫傷伴有指甲受損、腕部挫傷
        之傷勢，恰與其所稱之案發過程相合，堪認王文章於上
        揭時、地發生爭執後，確有與曾于洳互為拉扯，始造成
        曾于洳上揭傷害之事實，可資認定。
　　　⑵按正當防衛必須對於現在不法之侵害始得為之，侵害業
        已過去，或無從分別何方為不法侵害之互毆行為，均不
        得主張防衛權，而衡之一般社會經驗法則，互毆係屬多
        數動作構成單純一罪而互為攻擊之傷害行為，縱令一方
        先行出手，而還擊之一方在客觀上倘非單純對於現在不
        法之侵害為必要排除之反擊行為，因其本即有傷害之犯
        意存在，則對其互為攻擊之還手反擊行為，自無主張防
        衛權之餘地（最高法院92年度台上字第3039號判決意旨
        參照）。查本案固因曾于洳認為其住處外監視器遭其取
        走之事而來，然王文章深夜在曾女住處附近徘徊在先，
        復與曾女互有拉扯，已據其自承在卷，顯有別於單純排
        除侵害之防衛行為，況兩人相互拉扯攻擊，無從分別何
        方為不法侵害之互毆行為，並造成彼此均受傷之結果，
        依照上開說明，乃與正當防衛之要件不符。王文章以正
        當防衛置辯，自非可採。　
　　⒋被告二人均有傷害之主觀犯意：
　　　曾于洳、王文章平日即相處不睦，於上揭時、地又因監視
      器問題引發爭執，衡之其等各自所受傷勢雖非至重，但亦
      非甚輕，且受傷部位均不只一處，堪認其等當時均係故意
      拉扯對方，且知悉故意拉扯將導致對方受傷，卻猶互為拉
      扯，其等主觀上均具有傷害之故意甚明。
　  ⒌綜整上情，王文章、曾于洳於上揭時、地既有爭執，警員
      於獲報後並即時到場，到場後親見彼二人均有受傷，受傷
      部位與診斷證明書之傷勢相合，且可排除王文章所受傷勢
      係江四季於案發日下午或案發當時所造成，足認曾于洳、
      王文章所受傷勢均係其等於上揭時、地爭執過程中造成甚
      明。
　　⒍至曾于洳另於本案提出數片影音光碟欲證明其無傷害王文
      章，反係遭其所傷一情。惟該等影音檔案內容均非案發過
      程所攝得，業據曾于洳供陳在卷，而本案事證已臻明確，
      亦無再予勘驗該等光碟之必要，附此敘明。
　㈢綜上，王文章、曾于洳上開所辯，無係事後卸責之詞，不足
    採信。本案事證明確，被告二人犯行均堪認定，應依法論科
    。　　　
二、論罪：
　  被告王文章、曾于洳所為，均係犯刑法第277條第1項之傷害
    罪。
叁、駁回上訴之理由：　
一、原審以被告二人罪證明確，適用刑法第277條第1項、第41條
    第1項前段，刑法施行法第1條之1第1項等規定，並審酌被告
    二人不思循理性方式解決紛爭，竟以上開方式互相拉扯傷害
    ，所為均應予非難；兼衡其等犯後態度及犯罪之動機、目的
    、手段、所造成之對方傷勢，復參諸王文章於同日下午即曾
    前往曾于洳住處附近滋事，竟又於同日晚間再為傷害，及衡
    之王文章自述教育程度大學畢業、家境勉持，曾于洳自述教
    育程度高中畢業、家境勉持（原審卷第141頁）等一切情狀
    ，分別量處王文章有期徒刑3月、曾于洳有期徒刑2月，並均
    諭知如易科罰金，以新臺幣1千元折算1日之標準。核原審之
    認事用法均屬正確，量刑亦屬妥適。
二、被告二人仍執陳前詞否認犯行提起上訴，王文章並補稱其有
    正當防衛、原審量刑過重等情；另曾于洳則補稱王文章之傷
    勢恐來自其自身飲酒跌倒所致，非其造成云云。惟被告二人
    係已互生口角爭執下，相互拉扯過程中致對方受傷，非屬正
    當防衛情狀，而王文章飲酒跌倒成傷一說，更係臆測之詞，
    毫無憑據，均已經本院論述同前。再按量刑輕重，係屬法院
    得依職權裁量之事項，如於量刑時，已依行為人之責任為基
    礎，並斟酌刑法第57條各款所列情狀，而未逾越法定範圍，
    又未濫用其職權，即不得遽指為違法（最高法院99年度台上
    字第189號判決意旨參照）。原審判決既於量刑時，已依上
    揭規定說明係審酌前揭各項情狀，詳如前述，既未逾越法律
    規定，又未濫用裁量權限，量刑並無何不當而構成應撤銷之
    事由可言，從而王文章以此提起上訴，亦不可採。綜上，被
    告二人上訴意旨所指各節，均難認為有理由，應予駁回。
據上論斷，應依刑事訴訟法第368條，判決如主文。
本案經檢察官林姿妤提起公訴，檢察官侯千姬到庭執行職務。
中　　華　　民　　國　　110 　年　　11　　月　　17　　日
                  刑事第十三庭  審判長法　官  洪于智
                                      法　官  黃惠敏
                                      法　官  黃玉婷
以上正本證明與原本無異。
如不服本判決，應於收受送達後20日內向本院提出上訴書狀，其
未敘述上訴之理由者並得於提起上訴後20日內向本院補提理由書
（均須按他造當事人之人數附繕本）「切勿逕送上級法院」。
                                      書記官  傅國軒
中　　華　　民　　國　　110 　年　　11　　月　　19　　日
附錄：本案論罪科刑法條全文
中華民國刑法第277條
傷害人之身體或健康者，處5年以下有期徒刑、拘役或50萬元以
下罰金。
犯前項之罪，因而致人於死者，處無期徒刑或7年以上有期徒刑
；致重傷者，處3年以上10年以下有期徒刑。